臺灣高雄地方法院民事判決
110年度訴字第1004號
原      告  林珍妮  
            楊文禮  
            楊孟青  
            王貴雄  

被      告  主人廣播電台股份有限公司

法定代理人  賴瑞徵  
訴訟代理人  蔡建賢律師
複  代理人  盧俊誠律師
上列當事人間請求確認董事會決議無效事件，本院於民國111年6
月9日言詞辯論終結，判決如下：
    主      文
確認主人廣播電台股份有限公司於民國一一○年三月十六日所為
之董事會決議均不存在。
原告楊孟青、王貴雄之訴駁回。
訴訟費用由被告負擔。
    事實及理由
一、按訴狀送達後，原告不得將原訴變更或追加他訴。但請求之
    基礎事實同一者，不再此限，民事訴訟法第255條第1項第2
    款定有明文。本件原告林珍妮、楊文禮、王貴雄起訴請求確
    認被告於民國110年9月16日所為之董事會（下稱系爭董事會
    ）決議均無效。嗣於本院審理中追加楊孟青為原告，再追加
    先位聲明，請求確認系爭董事會決議不存在，原訴之聲明則
    列為備位聲明，經核原告林珍妮、楊文禮、王貴雄所提原訴
    ，與追加後之新訴，都是以系爭董事會決議為原因事實，堪
    認請求之基礎事實同一，原告所為訴之追加，合於前揭規定
    ，應予准許。
二、原告主張：原告林珍妮、楊文禮、楊孟青為被告股東，而原
    告楊孟青、王貴雄為被告之董事，被告之董事長即訴外人賴
    瑞徵於110年9月16日9時許召集系爭董事會，惟伊等當日於9
    時1分到現場，遇見被告董事成員即稱系爭董事會已經結束
    ，則系爭董事會應未作成決議，是系爭董事會決議不存在，
    伊等自得請求確認之。縱便系爭董事會決議存在，然：㈠被
    告章程第19條規定董事應由股東會就有行為能力之股東中選
    任，但被告董事長即訴外人賴瑞徵及出席系爭董事會之董事
    即訴外人賴靜嫻、馬慶豐、趙中善非被告之股東，難認其等
    具有董事長、董事資格，系爭董事會是由無召集權人所召集
    ，且由非董事作成決議，系爭董事會決議自屬無效。㈡賴瑞
    徵為大千廣播電台股份有限公司（下稱大千公司）、寶島新
    聲廣播電台股份有限公司（下稱寶島公司）之董事、花蓮希
    望之聲廣播電台股份有限公司（下稱花蓮公司）之董事長，
    賴靜嫻為大千公司、寶島公司之董事長，馬慶豐為大千公司
    之監察人，趙中善為大千公司、寶島公司之高階主管，與被
    告間有競業禁止之關係存在，但其等於作成系爭董事會決議
    前，均未依公司法第209條規定經被告3分之2以上股東同意
    ，是其等所為之系爭董事會決議，應屬無效。㈢系爭董事會
    案由一是決議委託律師進行原告林珍妮、楊文禮、楊孟青及
    訴外人楊玉仙等人與被告間僱傭關係確認訴訟（下稱系爭甲
    決議），實質上係摒除被告長年以來主要運作所必須之員工
    ，顯非忠實執行業務並盡善良管理人之注意義務，況作成系
    爭董事會決議之成員與前述員工間有多起訴訟進行中，雙方
    間顯有利害衝突之情，前述員工復自110年1月起陸續透過電
    話、書信聯繫被告，均未獲回應，親至被告處亦遭拒於門外
    ，竟遭系爭董事會決議作成成員，未以善良管理人之注意義
    務，向勞工瞭解工作情形，又未預告終止勞動契約，逕以系
    爭甲決議對勞工提起訴訟，顯已違反公司法第23條、第178
    條、第206條第2、3項及勞動基準法第20條之規定暨憲法對
    人民工作權的保障，而屬無效。㈣系爭董事會案由二是決議
    出售被告所有門牌號碼高雄市○○區○○○路000○0號16樓及16樓
    之1等資產（下分稱系爭資產、系爭乙決議），又系爭資產
    為被告主要財產，被告只以董事會決議將該資產出售，違反
    公司法第185條第1項第2款規定，系爭乙決議應屬無效。又
    賴靜嫻業經法院判決應返還約新臺幣（下同）3,000多萬元
    之不當得利予被告，大千公司及寶島公司亦經判決應連帶賠
    償被告300萬元，被告董事會不向其等求償，反而出售系爭
    資產，違反善良管理人注意義務，系爭乙決議應屬無效。㈤
    被告之公司所在地位於高雄市，主要營業所、事務所亦位於
    高雄市，系爭董事會竟不於高雄市召開，而在臺中市召集，
    更定於上班尖峰時段即9時許召開，顯乃藉此刻意規避賦予
    全體董事參與討論之機會，而有違程序，原告楊孟青及董事
    楊玉仙又未於期限內受合法通知，系爭董事會之決議應屬無
    效。㈥伊等於系爭董事會當日拍攝影片中，並未拍得被告監
    察人即訴外人周秉國之影像，顯見被告未通知監察人列席系
    爭董事會陳述意見，系爭董事會決議應屬無效。㈦系爭董事
    會會議現場播放股市直播，出席董事觀看股票交易，難以正
    確議決公司業務執行事項，被告所提供影像未記錄系爭董事
    會決議討論及表決過程，逕自直接散會，難認符合相關程序
    及決議方法，系爭董事會決議應屬無效。綜上所述，伊等應
    得請求確認系爭董事會決議無效。為此爰依法提起本訴，並
    先位聲明：確認系爭董事會決議均不存在。備位聲明：確認
    系爭董事會決議均無效。
三、被告則以：原告林珍妮、楊文禮非伊之董事，依法無訴之利
    益。又原告是在系爭董事會召開當日9時10餘分始到會場，
    已經遲到逾時，系爭董事會並非在9時1分即結束，是因議案
    簡單，且無臨時動議，而在9時3分許即已結束。又關於原告
    主張系爭董事會決議無效部分：㈠原告主張伊之董事長非股
    東，而非合法召集權人部分，是屬股東會決議效力，且原告
    業就此提起本院110年度訴字第501號民事事件，原告已違反
    一事不再理。又公司法第192條第1項修正後，已不再限制董
    事需為股東，伊之章程第19條違反修正後公司法第192條規
    定，無效。再者，原告王貴雄、楊孟青及楊玉仙亦非伊之股
    東，原告仍推選其等為董事。況賴瑞徵、賴靜嫻、馬慶豐、
    趙中善等人為伊股東大千公司之法人代表，非無股東身份，
    其等之董事資格復經國家通信傳播委員會審核同意，是賴瑞
    徵召集系爭董事會並非無召集權人。㈡被告與大千公司、寶
    島公司等雖都是以廣播電台為業，但都是屬於中功率廣播電
    台，營業區域不同，並無競爭關係，且係合作聯播，擴大彼
    此業務範圍，是賴瑞徵雖為大千公司等法人指派董事，但符
    合法令，沒有抵觸競業禁止原則，系爭董事會決議未違反公
    司法第209條。㈢系爭甲決議只是依法授權訴訟，未違反公司
    法第23條、第206條規定，而非無效。㈣伊之資本額為5,000
    萬元，而系爭資產價值500萬元，未達公司法第185條所定應
    經股東會特別決議之標準，是系爭乙決議並未違反該條規定
    而無效。㈤系爭董事會地點並未妨礙原告王貴雄行使董事職
    權，與系爭董事會決議效力無關，且伊已按原告楊孟青、楊
    玉仙留存於公司之住址，寄送開會通知。㈥伊就系爭董事會
    乃有通知監察人列席，但周秉國因他事未列席，又縱使伊未
    通知監察人列席陳述意見，亦不會導致系爭董事會決議無效
    。㈦伊之董事長是因被告王貴雄、楊孟青、楊玉仙自當選以
    來，已連續2次未出席董事會，為求記錄而委請助理就出席
    人員簽到、會議開議及結束之內容及時間錄影，然公司法及
    經濟部有關公司董事會議事規則均未要求錄影，是系爭董事
    會縱無錄影、錄音，亦無瑕疵等語，資為抗辯。並聲明：原
    告之訴駁回。
四、兩造不爭執事項
　㈠原告林珍妮、楊文禮均為持有被告股份1年以上之股東。
　㈡原告王貴雄、楊孟青為被告登記之董事。
　㈢被告之公司章程第19條規定；「本公司設董事七人，監察人
    一人，任期三年由股東會就有行為能力之股東中選任，連選
    得連任」等語。
　㈣被告於110年3月16日9時許由賴瑞徵召開系爭董事會，當時賴
    瑞徵及其他出席董事均不具被告股東身分。
　㈤系爭董事會於臺中市召開。
　㈥系爭董事會案由一為「委託律師進行林珍妮、楊文禮、楊孟
    青、楊玉仙等四人與本公司間雇傭關係確認訴訟案」，案由
    二則為「因缺乏營運資金，計畫出售公司位於高雄市○○區○○
    ○路000○0號16樓及16樓-1的閒置資產案」。
五、得心證之理由
  ㈠按確認法律關係之訴，非原告有即受確認判決之法律上利益
    者，不得提起，民事訴訟法第247 條第1 項前段定有明文。
    而所謂受確認判決之法律上利益，係指因法律關係之存否不
    明確，致原告在私法上之地位有受侵害之危險，而此項危險
    得以對於被告之確認判決除去之者而言（最高法院52年度台
    上字第1240號號判決要旨參照）。經查：
　⒈原告楊文禮、林珍妮提起本訴先位請求確認系爭董事會決議
    不存在，備位請求確認系爭董事會決議無效，而其等均為被
    告股東，且系爭董事會討論案由為案由一：「委託律師進行
    林珍妮、楊文禮、楊孟青、楊玉仙等四人與本公司間雇傭關
    係確認訴訟案」，及案由二：「因缺乏營運資金，計畫出售
    公司位於高雄市○○區○○○路000○0號16樓及16樓-1的閒置資產
    案」等節，乃為兩造所不爭執，則該等決議自會影響股東即
    原告楊文禮、林珍妮權益，致原告楊文禮、林珍妮在私法上
    之地位有受侵害之危險，且此危險得藉由確認判決加以排除
    ，是揆諸上開說明，原告提起本件確認訴訟，即有受確認判
    決之法律上利益，被告抗辯原告楊文禮、林珍妮非其董事，
    起訴請求確認系爭董事會決議不存在、無效，無確認利益云
    云，尚非可採。
  ⒉原告楊孟青、王貴雄固主張其等起訴請求確認系爭董事會決
    議不存在、無效，具有確認利益云云。惟原告楊孟青就所主
    張其為被告股東一節，只提出意向轉讓書為證，然此為被告
    所否認，而原告楊孟青就此又無其他舉證以實其說，復曾自
    承非被告股東（見訴字卷㈠第91頁），其此部分主張，自非
    可採，其應非被告股東。又被告章程第19條乃規定：「本公
    司設董事七人，監察人一人，任期三年由股東會就有行為能
    力之股東中選任，連選得連任」等語，且為兩造所不爭執，
    而公司法第192條第1項雖規定，公司董事會，設置董事不得
    少於三人，由股東會就有行為能力之人選任之，但並未限制
    或禁止公司不得以章程限制其董事資格，是被告章程第19條
    並無違反公司法第192條第1項之規定，而屬有效。則原告楊
    孟青非被告股東，且原告王貴雄對其非公司股東一節，並未
    爭執（見訴字卷一第290至291頁），其等自不具擔任被告董
    事之資格，選任其等為董事之股東會決議應已違反章程規定
    而無效，其等應非被告董事，是原告楊孟青、王貴雄既非被
    告董事，又非被告股東，其等起訴先位請求確認系爭董事會
    決議不存在，備位請求確認系爭董事會決議無效，均無確認
    利益，而應予駁回。
　㈡按確認法律關係不存在之訴，如被告主張其法律關係存在時
    ，應由被告負舉證責任，最高法院42年台上字第170號判決
    要旨可供參照。經查，原告主張系爭董事會決議不存在一節
    ，既為被告所否認，依諸前述說明，被告即應就此負舉證責
    任。而被告就此雖提出董事會議出席簽到簿（見訴字卷㈠卷
    第201頁）、董事會議事錄（見訴字卷㈠第205頁）及錄影光
    碟（見訴字卷㈠證物存置袋）為證。惟經本院當庭勘驗原告
    所提出錄影光碟內之「00000000主人董事會簽到、開會過程
    」檔案影像內容，該影像畫面有錄影不連續及切換之情形，
    且在錄影時間1分42秒至2分10秒時，賴瑞徵表示開會時間、
    地點及應到7席後，錄影畫面有不連續及遭切換之情，切換
    後牆上時鐘顯示為9時3分，賴瑞徵詢問大家有無臨時動議，
    因無人提出臨時動議，會議即為結束，有錄音光碟及勘驗筆
    錄附卷可查（見訴字卷㈠證物存置袋、第322至324頁），則
    該影像檔案是經過剪接，又未錄及系爭董事會討論議案及決
    議過程，會議時間又只有短短約3分鐘，自難以此即認系爭
    董事會議事錄為真，系爭董事會確有作成決議。此外，被告
    就系爭董事會確實有召開並作成系爭決議一節，並無其他舉
    證以實其說，其抗辯系爭董事會確實有召開並作成系爭決議
    云云，自非可採。
六、綜上所述，原告楊孟青、王貴雄非被告之董事、股東，其等
    起訴請求確認系爭董事會決議不存在、無效，均無確認利益
    ，而無理由。又原告楊文禮、林珍妮為被告股東，其等起訴
    請求確認系爭董事會決議不存在、無效，具有確認利益，且
    被告又未能舉證證明系爭董事會決議存在。從而，原告楊文
    禮、林珍妮請求確認系爭董事會決議不存在，為有理由，應
    予准許；而原告楊文禮、林珍妮之先位聲明既屬有據，即無
    庸論述其備位聲明有無理由。至原告楊孟青、王貴雄先位請
    求確認系爭董事會決議不存在，備位請求確認系爭董事會決
    議無效，均無理由，應予駁回。　　　　
七、本件事證已臻明確，兩造其餘之攻擊防禦方法及證據資料，
    經本院審酌後，認均不影響本判決之結果，爰不一一論述，
    附此敘明。
八、據上論結，原告之訴為一部有理由，一部無理由。依民事訴
    訟法第79條，判決如主文。
中　　華　　民　　國　　111 　年　　6 　　月　　30　　日
                  民事第二庭  法　官　楊淑儀
以上正本係照原本作成。
如對本判決上訴，須於判決送達後20日內向本院提出上訴狀。如
委任律師提起上訴者，應一併繳納上訴審裁判費。
中　　華　　民　　國　　111 　年　　6 　　月　　30　　日
                              書記官　詹立瑜